最高法院民事判決　　　　　　　　　　　　　　　八十六年度台上字第一八一七號
　　上　訴　人　甲○○
　　　　　　　　丁○○
　　　　　　　　張國豐
　　共　　　同
　　訴訟代理人　黃安然律師
　　被 上訴 人　張慶宗
　　　　　　　　乙○○
　　　　　　　　丙○○
　　　　　　　　張松林
　　　　　　　　張東碧
右當事人間請求土地所有權移轉登記事件，上訴人對於中華民國八十五年十一月四日
台灣高等法院台中分院第二審判決（八十五年度上字第三二三號），提起上訴，本院
判決如左：
    主  文
上訴駁回。
第三審訴訟費用由上訴人負擔。
    理  由
本件上訴人主張：兩造共有坐落台中市○○區○○段六○四－一號林地面積一○‧一
三七九公頃（下稱系爭土地），依土地登記簿記載之所有權應有部分（下稱應有部分
），為伊三人（均繼承自張阿水）各六分之一，被上訴人乙○○六分之一，被上訴人
丙○○、張慶宗、張東碧、張松林（均繼承自張主）各二十四分之二（原判決誤載為
二十四分之一）。張主、張阿水於日據昭和九年（即民國二十三年）十月三十日訂立
鬮分契約書，分析家產，約定系爭土地東西片以坑溝為界（如第一審判決所附複丈成
果圖所示Ａ部分面積七‧○六二七公頃即東片，Ｂ部分面積三‧○七五二公頃即西片
），西片歸張主、乙○○取得，東片歸張阿水取得，已生分割之效力，而各自取得分
得部分之單獨所有權。依上開複丈成果圖所示Ａ、Ｂ部分面積，計算兩造之應有部分
，伊三人為各三○四一三七分之七○六二七，乙○○為三○四一三七分之三○七五二
，丙○○、張東碧、張慶宗、張松林為各三○四一三七分之一五三七六（下稱系爭應
有部分）。惟兩造於光復後，迄未依上開鬮分契約書之約定辦理更正所有權移轉登記
，伊自得請求更正之等情，求為命被上訴人與伊就兩造共有之系爭土地之前述土地登
記簿所登記之應有部分予以更正如系爭應有部分之登記之判決。
被上訴人則以：上訴人既認兩造之被繼承人於日據時期所簽訂之鬮分契約書，於成立
時即生不動產分割之效力，各自取得分得部分之單獨所有權，惟其訴之聲明卻請求伊
協同就系爭土地之土地登記簿登載各應有部分予以更正，顯又認兩造仍保持共有關係
，是上訴人之主張顯有矛盾等語，資為抗辯。
原審審理結果，以：查系爭土地之地目為林，面積一○‧一三七九公頃，依現在之土
地登記簿記載，其應有部分為上訴人三人（均繼承自張阿水）各六分之一，乙○○六
分之一，丙○○、張慶宗、張東碧、張松林（均繼承自張主）各二十四分之二，有土
地登記簿謄本為證。又依張主與張阿水於昭和九年十月三十日訂立之鬮分契約書第一
項記載：「大屯郡北屯庄大坑第六○四番－壹山林拾甲四分五厘貳毛系，以上土地
壹筆，現在登記簿面所有者張主、張阿水、乙○○等名均一，即日仝場議定張主之
次男乙○○之持分一部無償贈與（持分六分之壹）歸張阿水取得以為張主、乙○○貳
名壹半，張阿水自己壹半，各不敢異議。」嗣張阿水以乙○○為被告，於昭和十一年
間起訴請求為土地共有權一部移轉登記手續之訴訟，並獲得勝訴，而於昭和十一年七
月二日依據該訴訟結果，將乙○○之應有部分六分之一辦理移轉予張阿水取得，系爭
土地之應有部分成為張主（六分之二）、乙○○（六分之一）合計二分之一，張阿水
一人二分之一（即六分之三）等情，有日據時期之台中地方法院單獨部期日呼出狀及
土地登記簿謄本可考。又台灣光復後，於民國三十五年辦理土地總登記時，係由上訴
人之被繼承人張阿水單獨委託代書羅阿輝代理申請辦理，依其提出申請之土地共有人
名單，亦記載系爭土地之權利比率為張阿水六分之三、乙○○六分之一、張主六分之
二，有原審向台中市中正地政事務所調取之系爭土地之總申報書等資料可稽。依據前
述辦理土地登記之過程，系爭土地現在土地登記簿之記載，核與上開鬮分契約書第一
項之記載相符，並無登記錯誤或遺漏之情事，上訴人請求更正登記，自屬無據。又上
訴人以上開鬮分契約書第二項記載：「張主、乙○○取得在大坑六○四番－壹土地西
片連同地上竹林花、家屋門窗戶扇全部，即日同堂面踏四至界址分明，日後斷不敢
異議。」第三項記載：「張阿水取得分配在大坑六○四番－壹土地東片連同地上竹林
花全部，即日同堂面踏四至界址分明，日後斷不敢更生異議。」第四項記載：「前
記土地自今以後隨即向官請求分割，後日其甲數分離之時隨即立字（共有物分割）登
記各不刁難捺印種種之事」，「但其甲數不論多寡各無相坐（相找之意）價格，予以
批明」。顯係系爭土地之分割約定，依上開約定，系爭土地分東、西片以坑溝為界，
西片為平坦可耕之地，價值較高，且房屋全部均歸張主取得，東片為陡峭難耕作之地
，且多為雜林，價值甚低，又無房屋可住，故面積較大，分歸張阿水取得，以示公平
。而第一審判決所附複丈成果圖所示Ａ部分面積七‧○六二七公頃即為東片，Ｂ部分
面積三‧○七五二公頃即為西片。台灣於日據大正十一年後，日本民法物權編亦有適
用，依日據時期日本民法第一百七十六條規定，物權之設定及移轉，僅因當事人之意
思表示而發生效力，不以登記為生效要件云云。縱令屬實，亦屬當事人是否得本於上
開約定請求為共有物之分割登記，各自取得其單獨所有之問題。上訴人主張依鬮分契
約書之約定，就系爭土地應分得部分之面積計算，而請求更正兩造應有部分之比例，
亦屬無據。因而維持第一審所為上訴人敗訴之判決，駁回其上訴。又查上訴人前揭主
張，上開鬮分契約書第二項、第三項、第四項，係就系爭土地為分割之約定，依日據
時期日本民法第一百七十六條之規定，伊之被繼承人張阿水已取得上開Ａ部分土地之
單獨所有權，張主、乙○○已取得上開Ｂ部分土地之單獨所有權等情，就令屬實，上
訴人僅能繼承張阿水已取得之上開Ａ部分土地單獨所有權部分，則其猶就兩造系爭土
地之土地登記簿所登記之各應有部分，請求更正如系爭應有部分，即有未合。原審因
認本件上訴人之請求為無理由，而駁回其上訴，經核於法委無違誤。是上訴人聲請原
法院向地政機關函查，實務上仍須依鬮分契約書分割約定，先就應有部分予以更正，
始能辦理分割共有物之登記一節，不足為上訴人有利之判斷。原審有無就此為斟酌，
核與判決結果不生影響。上訴論旨，徒就原審採證認事之職權行使，暨贅述之理由，
指摘原判決為不當，聲明廢棄，不能認為有理由。
據上論結，本件上訴為無理由。依民事訴訟法第四百八十一條、第四百四十九條第一
項、第七十八條，判決如主文。
中      華      民      國    八十六    年      六      月      六      日
                              最高法院民事第二庭
                                  審判長法官  曾  桂  香
                                        法官  劉  延  村
                                        法官  徐  璧  湖
                                        法官  劉  福  聲
                                        法官  袁  再  興
      右正本證明與原本無異
                                              書  記  官
中      華      民      國    八十六    年      六      月    二十四    日
〔注意事項〕
<日本民法,176,,日本民法第一百七十六條>
